【裁判字號】    92,易,1941
【裁判日期】    921027
【裁判案由】    詐欺
【裁判全文】
臺灣臺中地方法院刑事判決                        九十二年度易字第一九四一號
    公  訴  人  臺灣臺中地方法院檢察署檢察官
    被      告  乙○○
右列被告因詐欺案件，經檢察官提起公訴（九十二年度偵緝字第二七七號），本院判
決如左：
    主  文
乙○○無罪。
    事  實
一、公訴意旨略以：被告乙○○明知其在臺中縣清水鎮祝福加油站之股份，已於民國
    （下同）八十八年二月二十五日轉讓他人，竟意圖為自己不法之所有，於同年四
    月十日，在該加油站，以其為該加油站股東身分，向被害人甲○○誆稱將轉投資
    砂石輸送用油品生產及買賣事業，全部投資新台幣（下同）一千一百萬元，分為
    四股，每股投資金額為二百七十五萬元，邀約被害人甲○○投入一股，表示於同
    年十二月三十一日即可將投資本金取回，並開立其為發票人之本票一紙，致被害
    人甲○○不疑有他，於八十八年四月間在上開加油站陸續給付上開投資款，被告
    乙○○並開具本票一紙供擔保，詎被告乙○○取得款項後，並未投資在砂石輸送
    用油品生產及買賣事業，本票屆期，被告乙○○已逃逸無蹤，被害人甲○○遍尋
    不著，始知受騙。因認被告乙○○涉有刑法第三百三十九條第一項之詐欺取財罪
    。
二、按犯罪事實應依證據認定之，無證據不得認定犯罪事實。又不能證明被告犯罪者
    ，應諭知無罪之判決，刑事訴訟法第一百五十四條第二項、第三百零一條第一項
    分別定有明文。次按事實之認定，應憑證據，如未能發現相當證據，或證據不足
    以證明，自不能以推測或擬制之方法，為裁判基礎（最高法院四十年臺上字第八
    六號判例參照）。又認定犯罪事實，所憑之證據，雖不以直接證據為限，間接證
    據亦包括在內，然無論直接或間接證據，其為訴訟上之證明，須於通常一般之人
    均不致於有所懷疑，而得確信其為真實之程度者，始得據之為有罪之認定，倘其
    證明尚未達到此一程度，而有合理性懷疑之存在時，即無從為有罪之認定，此亦
    有最高法院七十六年臺上字第四九八六號判例可資參照。再告訴人之告訴，本以
    使被告受刑事訴追為目的，故其陳述是否與事實相符，自應調查其他證據，以資
    審認，苟其所為攻擊之詞，尚有瑕疵，則在此瑕疵未予究明以前，即不能遽採為
    斷罪之基礎（最高法院六十九年臺上字第一五三一號判決參照）。另按刑法第三
    百三十九條第一項詐欺取財罪之成立，以意圖為自己或第三人不法所有，以詐術
    使人將本人或第三人之物交付為要件。所謂以詐術使人交付，必須被詐欺人因其
    詐術而陷於錯誤，若其所用方法，不能認為詐術，亦不致使人陷於錯誤，即不構
    成該罪（最高法院四十六年度臺上字第二六０號判例參照）。
三、本件公訴人認被告乙○○犯刑法第三百三十九條第一項之詐欺取財罪嫌，無非以
    被告乙○○向告訴人甲○○誆稱轉投資砂石場輸送用油品生產及買賣事業將可獲
    利，詐騙告訴人投資款二百七十五萬之事實，業據告訴人指訴甚詳，並經證人蔡
    欣旭結證屬實，且被告復坦承曾找告訴人投資輸送用油生意，其稱：我確實有請
    他投資二百七十五萬元，但沒有拿去做砂石場輸送用油，而是拿去做六合彩組頭
    等語。另被告乙○○於八十八年二月二十五日已將加油站股份轉讓予他人，亦有
    祝福加油站股份有限公司函覆影本一紙為證，再者，被告在本案前即有向告訴人
    借錢未償，猶需仰賴被告乙○○之父親代償一百萬元之情事，依此信用狀況，必
    為被告向告訴人佯稱投資油品，否則告訴人理當不致將二百七十五萬元交予被告
    等情，因認被告涉有詐欺之犯行。
四、訊據被告乙○○固不諱言確與告訴人甲○○間金錢往來頻繁，其金額大於本件系
    爭之二百七十五萬元之事實，惟堅決否認有詐欺之犯行，辯稱：自八十四年起即
    陸續向告訴人借款，其間時有還款及換票之情事，積欠本金部分達三、四百萬元
    ，加計利息後所欠之款項則有一千餘萬元，其並無向告訴人聲稱將轉投資砂石輸
    送用油品生產及買賣等事業，更未邀告訴人出資入股之情事，卷附之二百七十五
    萬元本票係因擔保其與告訴人間之借款並非投資款，其無詐欺之犯行等語。經查
    ：
（一）針對告訴人與被告間是否有合夥經營油品生產及買賣事業一情，告訴人固指稱
      ：伊於八十八年的四月間，因被告向伊謊稱投資油品生產及買賣事業於同年十
      二月三十一日即可將投資本金取回，故陸續將投資款以現金交付予被告，然被
      告卻早於八十八年二月間即將其於祝福加油站股份有限公司之股份轉讓予他人
      ，且無經營油品事業之情事等語，並提出被告所簽發之本票、祝福加油站（股
      ）公司覆函各一紙為證，惟以：告訴人針對其所稱本件油品投資事業之獲利如
      何分配一情，先稱：「忘記了」（見本院卷第四九頁），嗣始稱：「我只記得
      被告說一年後如果回本就可以還給我，依照股份再分給我」等語，依告訴人前
      開所述，告訴人針對投資者最關切之獲利分紅等情事，竟先稱以不復記憶等語
      ，已徵可議，又衡情，一般之合夥投資，經營者必明悉投資自然存在無法預見
      之風險，除非雙方言明係保本之投資契約，否則理應公平負擔經營之盈虧，本
      件告訴人就其所指高達二百七十五萬元之鉅額投資，未與被告簽訂契約以明雙
      方之權益歸屬，且告訴人所提出之本票亦無告訴人投資之比例或股數之記載，
      則告訴人如何與被告為獲利分配，不無可疑？再者，針對合夥經營油品事業之
      運作內容、投資細節，告訴人亦無法加以敘明，告訴人單憑「於山上的砂石場
      的油品輸送」之空泛訊息，即耗資二百七十五萬元投資一地點不明、計劃未詳
      ，且有無實際經營狀況不清之事業，實有悖於常情。復以，據告訴人所稱：被
      告係以個人之身分向伊提及投資油品生產及買賣之事業等語，是以告訴人所稱
      之投資油品事業自與被告所任股東之祝福加油站無關，告訴人復稱伊係因被告
      當時在做加油站站長，家中亦是開設加油站，對於油品之經營較為熟稔，故信
      賴被告等情，從而，告訴人倘確有投資之情事，理應係信賴被告本身對於油品
      事業營運之豐富經驗，要與被告是否具備祝福加油站股東之資格渺不相涉，因
      此，被告縱於八十八年二月間將其於祝福加油站之股份移轉予他人，誠難謂被
      告此舉即有何施用詐術之嫌。
（二）本件告訴人所稱之投資計劃係發生於八十八年四月間，告訴人亦稱伊於本件合
      夥經營投資事業後仍有借款予被告之事實，有被告所提且為告訴人所不爭執之
      本院九十二年民執七字第三五二九六號、第三五二九七號、第三五二九八號債
      權憑證在卷足憑，足徵告訴人與被告於八十九年間顯有為數甚多之票據往來，
      其金額總計高達六百九十萬餘元（詳情如附表所示編號2至8號），嗣於九十一
      年間告訴人繼持由被告於九十年一月三十一日所簽發之本票向本院聲請本票裁
      定暨強制執行，由上開票據所載，各該本票之發票日均係在八十八年十二月三
      十一日告訴人所稱合夥經營投資油品事業預計獲利了結日之後，然而，依告訴
      人所述各情觀之，告訴人在八十八年十二月三十一日投資款本金無法收回時，
      即應對被告之資力及是否確有投資一情心生懷疑，若告訴人確因被告之誆稱投
      資事業，致陷於錯誤而出資經營，理應不致於本件合夥經營油品事業尚未回本
      又無獲利之情形下，仍以大量之金錢借支予被告，是告訴人所稱因被告之誆詞
      致陷錯誤等情，實屬牽強，無從遽以採信。
（三）另就告訴人所指投資油品事業一情，縱有證人蔡欣旭於偵訊時結證稱：「（問
      ：八十八年四月十四日乙○○找甲○○投資油品生意的時候，你有無在場？）
      在八十八年間乙○○有談及此事，當時我跟甲○○是一起做地磚的生意，某日
      中午甲○○跟我說他標到一個會要拿給乙○○，我問他何事？他說是要投資油
      品生意，要送錢過去給乙○○，我就與甲○○一起到加油站找乙○○，並看到
      甲○○有拿錢給乙○○，乙○○拿錢後點收，之前我就知道乙○○有找甲○○
      在談投資的事。」等語，姑不論其論述是否可採，惟依證人前開所述，縱可證
      明被告曾提出投資油品生產及買賣之訊息，但不當然得以推論告訴人確有與被
      告合資經營之事實，且交付現金之原因不一而足，證人固見及告訴人將現金交
      予被告，然因被告與告訴人間互有資金往來，是以不必然表示該款即係投資款
      ，甚且證人聽聞告訴人稱該筆送至加油站予被告之現金係投資款一情，對於該
      筆現金是否確係投資款之待證事實，要屬傳聞，從而，證人蔡欣旭之證述，實
      不足為告訴人與被告間是否確有合資經營油品事業之認定。
（四）歸結上情，本件告訴人所稱將二百七十五萬元之投資交予被告營油品生產及買
      賣等情，首因告訴人所提出之本票並未載有該二人間有何合資或合夥經營事業
      之情事，復以祝福加油站之覆函亦無法認定被告有施用詐術之行為，次以證人
      蔡欣旭之證詞亦不足為告訴人與被告間合資或合夥經營油品事業之認定，又以
      告訴人對伊所稱耗資二百七十五百萬元鉅額投資之事業，不論係經營內容、利
      益或損失之分配均無法明述，是以本件尚無何積極證據足資證明告訴人與被告
      間有合資或合夥經營油品事業之事實，應認被告前開於偵查之自白顯有悖於事
      實，不足採信，反之，依附表所示經告訴人向本院聲請本票裁定暨強制執行之
      本票九紙，金額總計達一千零三十一萬二千二百二十七元，核與被告所辯其與
      告訴人間金錢往來甚為頻繁之情吻合，本件誠難認告訴人與被告間存有共同經
      營事業之合夥或合資情形，是認被告供稱該二百七十五萬元之款項係屬借款較
      為可採。
（五）末以，由因於告訴人之引薦，使告訴人之胞姐及姐夫於八十三年間起即與被告
      有借貸之金錢往來，告訴人既稱伊知悉此情，且亦知被告確有次第清償之情事
      ，是認告訴人應係信賴被告之資力始與被告有如此密切之金錢往來，又以，本
      件被告及公訴人均稱：被告於八十六年間已由被告之父親代被告清償一百萬元
      之債務等語，告訴人對於此情並未予以否認，從而，告訴人既於八十六年間即
      知被告無法自力清償債務，對於被告經濟狀況陷於窘迫亦應瞭然於胸，然而，
      告訴人仍於八十八年間將二百七十五萬元之鉅款交予被告，且告訴人就本件被
      告於八十八年所簽發之本票雖不獲兌現，但仍持續於八十九年、九十間與被告
      有如附表編號2至9號為數多達八張之票據往來，實難認被告有何施用詐術致告
      訴人陷於錯誤之情事。
五、綜上所述，本件並無證據證明告訴人與被告間有告訴人所稱之合資經營油品事業
    之情事，是認告訴人指稱因被告向伊偽稱合資經營油品事業，致陷錯誤而交付被
    告投資款二百七十五萬元等語，難謂可採。復以告訴人明知被告無法自力清償債
    務，卻仍將二百七十五萬元借予被告，且告訴人於被告所簽發、到期日為八十八
    年十二月三十一日之二百七十五萬元之支票不獲兌現後，繼復於八十九、九十年
    間陸續與被告間有多次票據往來，應認告訴人實無陷於錯誤之情事，是被告縱未
    兌現票款，亦應屬債務不履行之民事糾葛，不能憑此遽論被告有詐欺取財之犯行
    。此外，本院復查無其他積極證據，足資認定被告有何公訴人所指詐欺犯行，本
    件不能證明被告犯罪，揆諸前開法條規定及判例意旨，自應諭知被告無罪之判決
    ，以示審慎。
據上論斷，應依刑事訴訟法第三百零一條第一項，判決如主文。
本案經檢察官丙○○到庭執行職務。
中      華      民      國    九十二    年      十      月     二十七    ?
                            臺灣臺中地方法院刑事第十二庭
                                    審判長法  官  吳  進  發
                                          法  官  黃  家  慧
                                          法  官  劉  兆  菊
右正本證明與原本無異。
如不服本判決，應於送達後十日內向本院提出上訴狀（須附繕本），上訴於臺灣高法
院臺中分院。
                                          書記官
中      華民      國     九十二    年      十      月    二十七    ?
附表：
┌──┬───────────┬───────┬───────────┬─
│編號│發票日                │票面金額      │到期日                │利
│    │                      │（新台幣）    │                      │
├──┼───────────┼───────┼───────────┼─
│１  │八十八年十二月三十一日│貳佰柒拾伍萬元│未              載    │八
├──┼───────────┼───────┼───────────┼─
│２  │八十九年七月三十一日  │壹佰肆拾萬元  │八十九年七月三十一日  │八
├──┼───────────┼───────┼───────────┼─
│３  │八十九年八月三十一日  │壹佰萬元      │八十九年八月三十一日  │八
├──┼───────────┼───────┼───────────┼─
│４  │八十九年九月三十日    │玖拾壹萬捌仟貳│八十九年九月三十日    │八
│    │                      │佰元          │                  │
├──┼───────────┼───────┼───────────┼─
│５  │八十九年十月三十一日  │壹佰萬元      │八十九年十月三十一日  │八
├──┼───────────┼───────┼───────────┼─
│６  │八十九年十二月三十一日│柒拾萬元      │八十九年十二月三十一日│八
├──┼───────────┼───────┼───────────┼─
│７  │八十九年十一月三十日  │壹佰萬元      │八十九年十一月三十日  │八
├──┼───────────┼───────┼───────────┼─
│８  │八十九年六月三十日    │捌拾捌萬肆仟伍│八十九年六月三十日    │八
│    │                      │柒拾元        │                      │
├──┼───────────┼───────┼───────────┼─
│９  │九十年一月三十一日    │陸拾伍萬玖仟伍│未              載    │九
│    │                      │佰元          │                      │
└──┴───────────┴───────┴───────────┴─
~i;


司法院資訊處製作；財團法人民間司法改革基金會備份。
